---
title: "Desafio III"
subtitle: "Estatística Espacial I"
author: "Igor Freitas e João Pedro Fernandes"
date: "Janeiro/2022"
output: 
  rmdformats::readthedown:
    use_bookdown: true  
    fig_caption: true
  html_document: 
    fig_height: 10
    fig_width: 12.5
    extra_dependencies: ["multirow","titling","float","array"]
    df_print: paged
editor_options: 
  chunk_output_type: console
css: custom.css
---

```{r echo=FALSE, warning=FALSE}
knitr::opts_chunk$set(message = FALSE,
                      warning = FALSE,
                      echo = FALSE,
                      include = FALSE)

htmltools::img(src = knitr::image_uri("logoUffAzulTransparente.png"), 
               alt = 'logo', 
               style = 'position:absolute; top:10px; right:0; padding:5px;width: 150px; height: 80px')

library(pacman)
p_load(char = c("kableExtra", 
                "foreign",
                "tidyverse",
                "readxl",
                "lubridate",
                "sf",
                "tmap",
                "ggplot2")) 

#setwd("C:/Users/igorg/Documents/GitHub/Desafio3_Espacial")
```

<div style="text-align: justify">

# Objetivo

O estudo se baseia no conjunto de dados provenientes do CENSO Demográfico de 2010, realizado pelo Instituto Brasileiro de Geografia e Estatística (IBGE), e foram retirados da plataforma TABNET do Departamento de Informática do Sistema Único de Saúde (DATASUS), com enfoque no estado do Rio de Janeiro.

Os pesquisadores Igor Freitas e João Pedro Fernandes vão prestar uma consultoria à Secretaria de Educação do Governo do estado do Rio de Janeiro e estão encarregados de analisar se a taxa de analfabetismo no estado do RJ em 2010 (ano do último CENSO) pode ser modelada por um modelo de dependência espacial com base na taxa de desemprego e de trabalho infantil, sendo que essa variáveis podem ser definidas como: 

* taxa de analfabetismo: Percentual da população de 15 anos ou mais que não sabe ler e escrever;

* taxa de desemprego: Percentual da população de 16 anos ou mais, economicamente ativa (PEA), desocupada;

* taxa de trabalho infantil: Percentual da população de 10 a 15 anos ocupada.



# Análises exploratórias {.tabset .tabset-fade .tabset-pills}

## Parte I 

Os dados totalizam 92 observações referentes à localização geográfica, à identificação e às variáveis de interesse para os 92 municípios do Rio de Janeiro.

```{r results='hide'}
{library(CARBayesdata)
  library(sp)
  library(dplyr)
  library(sf)
  library(ggplot2)
  library(spdep)
  library(spatialreg)
  library(rgdal)
  library(leaflet)
  library(readxl)
  library(gridExtra)}

# Carregando os dados 
RJ= st_read("RJ_Municipios_2020.shp")
analfabetismo = read_excel("analfabetismo_rj.xlsx")
desemprego = read_excel("desemprego_rj.xlsx")
trab_infantil = read_excel("trab_infantil_rj.xlsx")
# nascimentos = read_excel("nascimentos_rj.xlsx") 
# populacao = read_excel("populacao_rj.xlsx")

base = analfabetismo |> 
  left_join(desemprego) |> 
  left_join(trab_infantil) 

# tx_analfabetismo: Percentual de pessoas com 15 anos ou mais de idade que não sabem ler e escrever pelo menos um bilhete simples, no idioma que conhecem, na população total residente da mesma faixa etária, em determinado espaço geográfico, no ano considerado
# tx_desemprego: Percentual da população de 16 anos e mais, economicamente ativa, desocupada.
# tx_trab_infant: Percentual da população de 10 a 15 anos ocupada.
```

Analisando histogramas, chega-se à conclusão que os valores da taxa de analfabetismo têm comportamento assimétrico à direita, com maior variabilidade, já que há pontos cujos valores muito altos (outliers). Já o log da taxa apresenta comportamento se assemelhando à distribuição normal, diminuindo a variabiidade, corrigindo a assimetria e estabilizando um pouco a incerteza. 
Dessa forma, escolhe-se modelar o logaritmo da taxa.

```{r fig.height = 5, include = TRUE}
## Analise dos dados

# Histograma da tx_analfabetismo
par(mfrow=c(1,2),mar=c(4,4,0.5,0.5))
hist(base$tx_analfabetismo,main="",xlab="Taxa de Analfabetismo",ylab="Frequência")
hist(log(base$tx_analfabetismo),main="",xlab="Log da Taxa de Analfabetismo",ylab="Frequência")
```
<center><font size="2">
**Figura 1 - Histogramas da taxa de analfabetismo e do logaritmo da taxa de analfabetismo**
</center></font>


## Parte II

### Log (taxa de analfabetismo) x taxa de desemprego

Comparando-se as variáveis log (taxa de analfabetismo) e taxa de desemprego,
não dá para perceber alguma relação tão evidente entre as variáveis mas parece que, principalmente para certos pontos, quanto maior o logaritmo da taxa de analfabetismo, menor a taxa de desemprego.

```{r results='hide'}
# juntando as informacoes numa base unica
base.sp <- merge(x=RJ, y=base, by="NM_MUN", all.x=FALSE)
head(base.sp)
```

```{r fig.height = 5, include = TRUE}
# log tx_analfabetismo vs tx_desemprego
ggplot(base.sp,aes(x = tx_desemprego, y = log(tx_analfabetismo))) + 
  geom_point() +
  labs(x='taxa de desemprego',y='log taxa de analfabetismo') +
  theme_bw() + 
  theme(plot.title=element_text(hjust=0.5)) +
  geom_smooth(method = "lm",
              color = "tomato",
              se = FALSE)
# não dá para perceber alguma relação tão evidente entre as variáveis
```
<center><font size="2">
**Figura 2 - Gráfico de dispersão para as variáveis taxa de desemprego e log da taxa de analfabetismo**
</center></font>


### Log (taxa de analfabetismo) x taxa de trabalho infantil

Agora confrontando as variáveis log (taxa de analfabetismo) e taxa de desemprego,
novamente não é possível notar alguma relação clara entre as variáveis, porém parece que, principalmente para certos pontos, quanto maior o logaritmo da taxa de analfabetismo, maior a taxa de trabalho infantil.

```{r results='hide'}
# juntando as informacoes numa base unica
base.sp <- merge(x=RJ, y=base, by="NM_MUN", all.x=FALSE)
head(base.sp)
```

```{r fig.height = 5, include = TRUE}
# log tx_analfabetismo vs tx_trab_infant
ggplot(base.sp,aes(x = tx_trab_infant, y = log(tx_analfabetismo))) + 
  geom_point() +
  labs(x='taxa de trabalho infantil',y='log taxa de analfabetismo') +
  theme_bw() + 
  theme(plot.title=element_text(hjust=0.5)) +
  geom_smooth(method = "lm",
              color = "tomato",
              se = FALSE)
# não dá para perceber alguma relação tão evidente entre as variáveis
```
<center><font size="2">
**Figura 3 - Gráfico de dispersão para as variáveis taxa de desemprego e log da taxa de trabalho infantil**
</center></font>


# Análise geoestatística {.tabset .tabset-fade .tabset-pills}

## Parte I 

Investigando o mapa com relação às taxas de analfabetismo no estado, verifica-se que os maiores percentuais de pessoas analfabetizadas são relacionados às regiões Serrana, Norte e Noroeste Fluminense. Já na região metropolitana, parece haver os menores índices.

Aparenta existir alguns clusters na divisa entre as regiões Serrana e Noroeste, em que os valores das taxas ao redor deles são mais baixos do que dentro deles.

```{r fig.height = 5, include = TRUE}

# fazendo o mapa do preço
colours <- colorNumeric(palette = "YlOrRd", domain = base.sp$tx_analfabetismo)
map1 <- leaflet(data=base.sp) |>
  addTiles() |>
  addPolygons(fillColor = ~colours(tx_analfabetismo), color="", weight=1,
              fillOpacity = 0.8) |>
  addLegend(pal = colours, values = base.sp$tx_analfabetismo, opacity = 1,
            title="taxa analfabetismo") |>
  addScaleBar(position="bottomleft")
map1
# mais escuros, maiores as taxas
# localmente há áreas que formam clusters em relação às taxas
```
<center><font size="2">
**Figura 4 - Mapa referente às taxas de analfabetismo para o estado do Rio de Janeiro**
</center></font>

## Parte II

### Log (taxa de analfabetismo) x taxa de desemprego

As maiores taxas de desemprego estão nas regiões Metropolitana, Baixadas Litorâneas e Norte Fluminense. 

De forma geral, a taxa de analfabetismo e de desemprego parecem ter uma relação inversa, em que municípios com maiores taxas de analfabetismo tendem a possuir menores taxas de desemprego. Essa relação parece fazer sentido, pois pessoas não analfabetas podem desejar exercer cargos mais altos, o que gera alguma superlotação em alguns mercados, ocasionando maior número de desempregados.

```{r fig.height = 5, include = TRUE}

# Mapa da tx_desemprego
colours <- colorNumeric(palette = "YlOrRd", domain = base.sp$tx_desemprego)
map2 <- leaflet(data=base.sp) |>
  addTiles() |>
  addPolygons(fillColor = ~colours(tx_desemprego), color="", weight=1,
              fillOpacity = 0.8) |>
  addLegend(pal = colours, values = base.sp$tx_desemprego, opacity = 1,
            title="taxa desemprego") |>
  addScaleBar(position="bottomleft")
map2

# parece que as menores taxas de desemprego se encontram na região serrana e no
# interior do estado

```
<center><font size="2">
**Figura 5 - Mapa referente às taxas de desemprego para o estado do Rio de Janeiro**
</center></font>

### Log (taxa de analfabetismo) x taxa de trabalho infantil

As maiores taxas de trabalho infantil se encontram nas regiões Serrana e Noroeste Fluminense para os municípios próximos à divisa com o estado de Minas Gerais. 

As taxas de analfabetismo e de trabalho infantil aparentam não possuir interação positiva. 3 municípios têm altas taxas de trabalho infantil, sendo eles outliers.
Isso interfere numa possível interpretação, sendo assim, será feito uma análise retirando esses outliers para verificar se alguma relação pode ser observada.

```{r fig.height = 5, include = TRUE}

# Mapa da tx_trab_infant
colours <- colorNumeric(palette = "YlOrRd", domain = base.sp$tx_trab_infant)
map3 <- leaflet(data=base.sp) |>
  addTiles() |>
  addPolygons(fillColor = ~colours(tx_trab_infant), color="", weight=1,
              fillOpacity = 0.8) |>
  addLegend(pal = colours, values = base.sp$tx_trab_infant, opacity = 1, 
            title="taxa trabalho infantil") |>
  addScaleBar(position="bottomleft")
map3

```
<center><font size="2">
**Figura 6 - Mapa referente às taxas de trabalho infantil para o estado do Rio de Janeiro**
</center></font>

Após retirar os 3 outliers, foi ajustado um outro mapa com as informações da taxa de trabalho infantil e através dele, percebe-se que na divisa com Minas Gerais, a alta taxa de trabalho infantil implica em valores também altos para a taxa de analfabetismo. Por outro lado, esse comportamento parece ser inverso na região das Baixadas Litorâneas.

```{r fig.height = 5, include = TRUE}

# Mapa da tx_trab_infant
base.sp2 = filter(base.sp,tx_trab_infant<15)
colours <- colorNumeric(palette = "YlOrRd", domain = base.sp2$tx_trab_infant)
map4 <- leaflet(data=base.sp2) |> 
  addTiles() |>
  addPolygons(fillColor = ~colours(tx_trab_infant), color="", weight=1,
              fillOpacity = 0.8) |>
  addLegend(pal = colours, values = base.sp2$tx_trab_infant, opacity = 1, 
            title="taxa trabalho infantil") |>
  addScaleBar(position="bottomleft")
map4

```
<center><font size="2">
**Figura 7 - Mapa referente às taxas de trabalho infantil para o estado do Rio de Janeiro, exceto os outliers**
</center></font>

## Parte III

### Regressao Não Espacial

```{r fig.height = 5, include = FALSE}

form <- log(tx_analfabetismo) ~ tx_desemprego + tx_trab_infant
model <- lm(formula=form, data=base.sp)
summary(model) # tx_analfabetismo variáveis significativas
AIC(model) # AIC = 112.3685

# Matriz de vizinhança (W)
W.nb <- poly2nb(base.sp, row.names = rownames(base.sp))
W.list <- nb2listw(W.nb, style="B")
W.list

# Indice de Moran Global
globalMoran <- moran.test(residuals(model), W.list)
globalMoran
# H0: I=0 versus H1: I!=0
# Estatistica de teste 0.32 e p-valor pequeno -> rejeita H0, indicando que
# há estrutura de dependencia espacial nos residuos do modelo

# Indice de Moral Local (LISA)
localMoran <- localmoran(residuals(model), W.list)
localMoran

base.sp <- cbind(base.sp,LISA = localMoran[,4])


ggplot(base.sp)+
  geom_histogram(aes(x = LISA))
# as áreas em torno do 0 indicam não dependência
# as áreas com LISA maior ou menor indicam dependência


colours <- colorNumeric(palette = "Greens", domain = base.sp$LISA)
map2 <- leaflet(data=base.sp) |>
  addTiles() |>
  addPolygons(fillColor = ~colours(LISA), color="", weight=1,
              fillOpacity = 0.8) |>
  addLegend(pal = colours, values = base.sp$LISA, opacity = 1,
            title="tx_analfabetismo") |>
  addScaleBar(position="bottomleft")
map2
# valores nos grupos indicam indice alto ou baixo -> clusters, dependencia local
# dependencia global não tão alta
```


| | Estimativa | Erro Padrão | Est. t | Pr($>$$|$t$|$)|
|:-------:|:-----:|:-------------:|:--------:|:---------------:|
|(Intercepto) | 2.04538 | 0.21624 | 9.459 | 4.2e-15 |
 | Taxa de desemprego | -0.03737 | -0.03737 | -1.902 | 0.06040 |
  |Taxa de trabalho infantil | 0.03137 | 0.01430 | 2.194 | 0.03080| 
 | | | | | |
| | AIC = 112.3685 | R²=0.1038 | | |


### Regressao Espacial

```{r fig.height = 5, include = FALSE}
## MODELO CAR

form <- log(tx_analfabetismo) ~ tx_desemprego + tx_trab_infant 
nc_car <- spautolm(formula = form,
                   data = base.sp,
                   listw =  W.list,
                   family = "CAR")

summary(nc_car)
AIC(nc_car)
```


| |Estimativa | Erro Padrão | Est. Z | Pr($>$$|$Z$|$)|
|:-------:|:-----:|:-------------:|:--------:|:---------------:|
|(Intercepto) | 1.7798489 | 0.2204718 | 8.0729 | 6.6e-16 |
|  Taxa de desemprego | 0.0198498 | -0.0705 | -1.902 | 0.94376 |
|  Taxa de trabalho infantil | 0.0123716 | 2.4828 | 2.194 | 0.01304|
| | | | | |
|  |AIC = 94.393 | | | |


### Avaliando os modelos


```{r fig.height = 5, include = TRUE}
# residuos
base.sp['r_car'] <- nc_car$fit$residuals
base.sp['r_ind'] <- model$residuals

colours <- colorNumeric(palette = "Blues", domain = c(-1.5,1.5))
map3 <- leaflet(data=base.sp) |>
  addTiles() |>
  addPolygons(fillColor = ~colours(r_car), color="", weight=1,
              fillOpacity = 0.8) |>
  addLegend(pal = colours, values = base.sp$r_car, opacity = 1,
            title="CAR") |>
  addScaleBar(position="bottomleft")
map3
```



```{r fig.height = 5, include = TRUE}
map4 <- leaflet(data=base.sp) |>
  addTiles() |>
  addPolygons(fillColor = ~colours(r_ind), color="", weight=1,
              fillOpacity = 0.8) |>
  addLegend(pal = colours, values = base.sp$r_ind, opacity = 1,
            title="IND") |>
  addScaleBar(position="bottomleft")
map4
```


### residuos modelo CAR vs modelo independente
```{r fig.height = 5, include = TRUE}
ggplot(base.sp,aes(x = r_car , y = r_ind)) + 
  geom_point() +
  geom_abline(intercept = 0, slope = 1, col=2, lwd=1.1) +
  labs(x='resíduos CAR',y='resíduos IND', title= "CAR vs IND - resíduos") +
  theme_bw() + 
  theme(plot.title=element_text(hjust=0.5))
```


